【裁判字號】    88,勞上,3
【裁判日期】    890126
【裁判案由】    給付退休金
【裁判全文】
臺灣高等法院高雄分院民事判決  八十八年度勞上字第三號
      上  訴  人    屏東市農會
      法定代理人    丙○○
      訴訟代理人    戴國石律師
      複代理人      陳正男律師
      被上訴人      甲○○    .
      訴訟代理人    乙○○    .
右當事人間給付退休金事件，上訴人對於中華民國八十七年十一月四日臺灣屏東地方
法院八十七年勞訴字第五號第一審判決提起上訴，本院判決如左：
      主      文
上訴駁回。
第二審訴訟費用由上訴人負擔。
      事      實
甲、上訴人方面：
一、聲明：求為判決：
（一）原判決廢棄。
（二）被上訴人在第一審之訴駁回。
（三）第一、二審訴訟費用由被上訴人負擔。
二、陳述：除引用與原審判決書記載相同者外，另補稱：
（一）依中華民國行業標準分類，農會屬（九三六）人民團體，目前尚未納入勞動基
      準法（下稱勞基法）適用範圍（內政部七十四年五月二十日台內字第三一八八
      六一號函參照）。而被上訴人所工作之碾米廠，係上訴人農會供銷部附屬之單
      位，平時負責由糧食局委託碾米工作而已，農會既非勞基法適用之行業，自不
      能以不同法規，適用於農會員工而有不同待遇。雖然該函後段另稱「至農會附
      屬事業單位如依行業標準分類屬該法適用範圍，仍應依該法有關規定辦理」，
      惟勞基法第二條規定之「事業單位」，依同法第二十條、第二十九條、第六十
      二條、第六十三條等規定視之，其應解為係指整體公司、企業、行號為當，因
      此只要非適用勞基法之行業，應一體視之，不能有部分者適用，部分者不適用
      （司法院第十四期司法業務研究會討論意見參照）。
（二）退而言之，如認內政部上開解釋可為本件碾米廠之依據，而以碾米廠為場所單
      位之經濟活動為斷，決定其是否適用勞基法，然由被上訴人之薪資皆由上訴人
      屏東市農會發放非碾米廠，可知碾米廠並非可獨立對外作業，不適用勞基法，
      被上訴人不能以此請求給付退休金。
（三）查被上訴人於五十二年間至上訴人處擔任臨時工，而勞基法於七十三年七月間
      開始經公布實施，依勞基法施行細則第二十八條規定，在勞基法施行前工作，
      及施行後退休者，有不同之計算退休基數規定，原審未依上開規定論處，已有
      違失。
三、證據：除援用原審之證據方法外，另提出勞工保險局書函影本一紙。
乙、被上訴人方面：
一、聲明：求為判決如主文所示。
二、陳述：除引用與原審判決書記載相同者外，另補稱：
（一）上訴人依據內政部七十四年五月二十日台內字第三一八八六一號函，主張農會
      為人民團體不適用勞基法；然該函附有但書「農會附屬事業單位如依行業標準
      分類屬該法適用範圍，仍應依該法有關規定辦理」，農會碾米工廠是中華民國
      行業標準分類中的二０三三碾米業，自為勞基法適用行業，受僱員工自應受勞
      基法保障。
（二）再查上訴人依行政院勞工委員會台八七勞動一字第００一七九二號函，主張「
      農會之內部單位不能單獨對外運作，即屬農會為人民團體，不適用勞基法」；
      然綜觀該函並未闡示農會之附屬事業單位碾米工廠，即屬農會之內部單位，故
      自無可取。又事業單位適用勞基法如有疑義，應由地方主管機關查明後逕行認
      定（行政院勞工委員會八十年二月二日台八０勞動一字第０二四三一號函參照
      ）。屏東縣政府七十六年五月二十日社勞字第五三九八四號函認定屏東市農會
      附屬事業碾米工廠適用勞基法，則所僱用員工自應受勞基法之保障，勞動條件
      應依該法辦理。
（三）依勞基法施行細則第五條「勞工工作年資以服務同一事業單位為限，並自受僱
      當日起算，適用本法前已在同一事業單位之年資合併計算」，上訴人主張勞基
      法自七十三年實施，原審自被上訴人受僱之五十二年起算退休基數有違失，是
      昧於法令。
三、證據：除援用原審之證據方法外，另提出診斷證明書一紙。
      理      由
一、本件被上訴人起訴主張：伊於五十二年間受僱於上訴人農會，且受派至農會碾米
    廠擔任操作碾米機器及檢驗稻谷之工作，迄八十一年四月間因病重殘住院診療，
    共計服務該廠二十八年，依勞基法規定計累積四十三個退休基數。又上訴人農會
    附屬事業單位之碾米廠，係向經濟部完成工廠登記之合法工廠，有工廠法之適用
    ，且依中華民國行業標準分類係屬碾米業，受僱員工自應受勞基法之保障。詎上
    訴人於被上訴人因病住院治療期間，不僅未依規定替被上訴人辦理勞工保險之傷
    病給付，且於留職停薪後之八十二年四月間，逕幫被上訴人辦理離職及退保給付
    等手續，嗣被上訴人向其請求給付退休金，竟迭遭上訴人以農會受僱人員無勞基
    法之適用而拒絕給付，為此依勞基法之規定，訴請上訴人給付四十三個基數計算
    之退休金新台幣（以下同）五十萬一千六百元並法定遲延利息等情。
二、上訴人則以：被上訴人為上訴人所聘僱按實際工作時數計付工資之臨時人員，惟
    因季節性需要，並配合政府委託從事糧食加工業務，須於年中受派至附設之碾米
    廠工作三個月，然被上訴人主要職務仍為應其業務需要而至所屬之各部門輪流工
    作，是僅為農會內部之臨時人員，並非編制內之正式職員，因農會屬人民團體，
    並未納入勞基法適用範圍，本無勞基法之適用，縱其所屬碾米廠曾向經濟部為工
    廠登記，惟仍屬內部單位，不能單獨對外運作，是被上訴人依勞基法訴請給付給
    休金即屬無據。又縱認其所屬碾米廠曾向經濟部為工廠登記，有工廠法之適用，
    並為勞基法適用行業，惟被上訴人因病後即未返農會工作，既未曾申辦退休，何
    得行使退休金請求權。再被上訴人每年僅於碾米廠工作三個月，按勞基法第九條
    第一項之規定，季節性之工作其勞動契約為定期契約，除有第十條之情形，其前
    後之工作年資並不合併計算，是被上訴人服務二十八年共計累積工資時數僅八十
    四個月，因尚未達勞基法第五十三條所定得自請退休之工作年資，則訴請其給付
    退休金亦屬無理等語資為抗辯。
三、經查被上訴人主張前開伊於五十二年間受僱於上訴人農會，而派至碾米廠工作，
    迄八十一年四月二十六日因病住院治療，共計受僱二十八年，上訴人於伊住院期
    間，不僅未依規定替伊辦理勞工保險之傷病給付，且於留職停薪後之八十二年四
    月間，逕為伊辦理離職及退保給付等手續，嗣經伊向上訴人請求給付退休金，均
    遭以農會受僱人員無勞基法之適用而拒絕給付之事實，業據其提出屏東市農會七
    十六年五月二十日屏市農會字第二七二號函、七十七年十二月七日屏市農會字第
    七七四號函、屏東縣政府勞資爭議和解書、勞工保險現金給付收據等影本各一件
    為證，並為上訴人所不爭執，堪信為實在。又被上訴人主張伊整年都在碾米廠擔
    任操作機器及檢驗稻谷之工作，並未受派至上訴人所屬之其他部門輪流工作，且
    為爭取碾米廠工人亦受勞基法之保障，曾向台灣省屏東縣政府陳情之事實，亦據
    提出屏東縣政府七六屏府社勞字第三八０七四號函影本一件足證。上訴人雖謂被
    上訴人僅為農會按時計酬之臨時工人，主要職務乃應業務需要而至所屬各部門輪
    流工作，雖為應季節性需要，並配合政府委託從事糧食加工業務，須於年中受派
    至碾米廠工作三個月，然季節性工作之工作年資並不合併計算，則被上訴人服務
    二十八年共計累積工資時數僅八十四個月，因尚未達得自請退休之工作年資，則
    訴請給付退休金即屬無理云云。然查上訴人既為雇主，就其所屬勞工究為編制內
    之正式職員或編制外之臨時工人，且於廠內擔任何職務、薪資高低及工作時數多
    寡，均應留有完整之文書證據可供存查，然其就上開所辯被上訴人僅為其農會按
    時計酬之臨時員工一節，並未能提出證據以為證明，自難認其所辯為可採，應認
    被上訴人上開主張為實在。
四、次查被上訴人主張上訴人農會附屬事業單位之碾米廠，係向經濟部完成工廠登記
    之合法工廠，已據其提出經濟部工廠登記證影本一件為證，並為上訴人所不爭執
    。經核前開碾米廠之工廠登記證記載，該廠設有代表人，有特定之名稱及廠址，
    並有一定之目的及獨立之財產，且已向經濟部申請工廠登記，經核發編號00－
    000000－00號工廠登記證在案，堪認該碾米廠可單獨對外運作經營，應
    屬獨立於上訴人農會外之部門；又依中華民國行業標準分類，碾米廠係屬二０三
    三碾米業，為勞基法適用之行業，受僱員工自應受勞基法之保障，亦有屏東縣政
    府八八屏府社勞字第六四０九九號復本院之函文在卷可稽。上訴人雖抗辯稱：碾
    米廠僅為附屬於其農會之內部單位，無法獨立對外運作，因農會為人民團體，故
    無勞基法之適用云云，並提出行政院勞工委員會台八十七勞動一字第００一七九
    二號函為證，惟該函並未闡示農會之碾米廠即屬農會之內部單位，無法獨自對外
    運作等情，則其所辯自無足取。被上訴人主張有勞基法之適用，堪信為實。按勞
    基法之退休章節，除規範勞工得自請退休之要件外，尚賦予雇主強制退休之權利
    ，即勞工已年滿六十歲或有心神喪失、身體殘廢不堪勝任工作之情狀，雇主均得
    據以行使強制退休之權（勞基法第五十四條第一項）。查被上訴人係十九年十二
    月九日出生，於八十一年四月二十六日因癌症住院診療時已六十足歲，後因重殘
    無法再返上訴人處工作等情，已如前述，則被上訴人是時已符合勞基法規定雇主
    得強制退休之情形，而上訴人自陳於八十二年四月間逕為被上訴人辦理離職及退
    保給付等手續，堪認上訴人已行使強制退休之權，殊未因被上訴人迄未自行申辦
    退休手續，而影響其確已退休之事實，上訴人辯稱被上訴人迄未申辦退休手續，
    何來退休金請求權可行使云云，自非可採。被上訴人主張其任職年資為二十八年
    ，依勞基法之規定共應給予四十三個退休金基數，又退休前之月投保薪資雖為一
    萬三千零十七元，惟以月薪一萬二千元計算退休金為五十萬一千六百元，請求上
    訴人如數給付並自起訴繕本送達翌日（即民國八十七年七月十八日）起至清償日
    止按週年利率百分之五計算之利息，自屬有據。上訴人抗辯被上訴人於五十二年
    間任臨時工，而勞基法於七十三年七月間實施，依勞基法施行細則第二十八條規
    定，在勞基法施行前工作，及施行後退休者，有不同之計算退休基數規定，原審
    未依上開規定論處，已有違失云云，然徵之該施行細則第二十八條第一項規定，
    依其本法勞基法第五十五條及臺灣省工工廠工人退休規則之規定，分別計算被上
    訴人在勞基法施行前與施行後之工作年資，自五十二年至七十三年七月三十一日
    施行前工作年資為二十一年，退休金基數為三十三個，自七十三年八月一日至八
    十二年四月止，施行後工作年資為九年，退休金基數為九個，合計四十二個退休
    金基數，以月薪一萬二千元計算退休金為五十萬四千元；被上訴人雖請求四十三
    個基數，但其請求金額五十萬一千六百元，並未超過應得之退休金數額，自屬合
    理，上訴人所辯為無可取。綜據上述，原審據此為上訴人敗訴之判決，並無違誤
    ，上訴意旨求予廢棄改判，非有理由，
五、據上論結：本件上訴為無理由，合依民事訴訟法第四百四十九條第一項、第七十
    八條判決如主文。
中      華      民      國    八十九    年      一      月    二十六    日
                                      臺灣高等法院高雄分院勞工法庭
~B1審判長法官  蔡明宛
~B2法      官  黃科瑜
~B3法      官  林健彥
右為正本係照原本作成。
不得上訴。
中    華    民    國        八十九      年      一      月    二十八    日
~B法院書記官  廖素珍
                                                                  Ｈ


司法院資訊處製作；財團法人民間司法改革基金會備份。
